臺灣雲林地方法院民事判決　九十一年度簡上字第六八號
　　上　訴　人　　乙○○
　　被　上訴人　　甲○○
右當事人間請求返還借款事件，上訴人對於中華民國九十一年五月三十一日本院虎尾
簡易庭九十年度虎簡字第一三○號第一審判決提起上訴，本院判決如左：
    主      文
原判決廢棄。
被上訴人應於民國九十一年十月二十日給付上訴人新台幣伍拾萬元，及自民國九十一
年十月二十一日起至清償日止，按週年利率佰分之伍計算之利息。
第一、二審訴訟費用由被上訴人負擔。
    事      實
甲、上訴人方面：
  一、聲明：
    (一)原判決廢棄。
    (二)被上訴人應於民國九十一年十月二十日給付上訴人新台幣（下同）五十萬元，
      及自九十一年十月二十一日起至清償日止，按週年利率百分之五計算之利息。
      （嗣於言詞辯論程序追加請求被上訴人應於九十一年十月二十日給付上訴人十
      萬元，及自九十一年十月二十一日起至清償日止，按週年利率百分之五計算之
      利息）。
  二、陳述：除與原判決所載相同者，茲引用外，補稱：
    (一)原審判決上訴人敗訴，其理由無非以：「原告提出之錄音帶內容確為原告與被
      告之對話，其中明白記錄關於借款五十萬元之清償期限為二年、清償日期約在
      九十一年十月間等事實，此亦為兩造到庭所不爭執，故依上揭規定，原告不得
      於清償日（即九十一年十月）前請求被告清償，則原告本於消費借貸之法律關
      係，於九十年六月二十日提起本件訴訟，迄至本院言詞辯論終結時（即九十一
      年五月二十四日）止，均尚未屆清償期，是原告於清償期未屆至前請求被告給
      付借款五十萬元及自起訴狀繕本送達被告翌日起至清償日止，按年息百分之五
      計算之利息，尚非有理，應予駁回」等語，為其立論依據。按「債權未定清償
      期者，債權人得隨時請求清償，為民法第三百十五條所明定。是此項請求權自
      債權成立時即可行使，依民法第一百二十八條之規定，其消滅時效應自債權成
      立時起算」、「民法第一百二十八條規定，消滅時效自請求權可行使時起算，
      所謂請求權可行使時，乃指權利人得行使請求權之狀態而言。至於義務人實際
      上能否為給付，則非所問」，最高法院分別著有二十八年上字第一七六○號、
      六十三年台上字第一八八五號判例可資參照。經查，被上訴人分別於八十九年
      十月十八日、二十日向上訴人共借款五十萬元，兩造雖未約定返還期限（縱然
      從錄音帶內容聽來，兩造當初有約定借款於二年內清償，但當初兩造於借據上
      並未約定清償日），然有借據、綜合存款存單明細表、存摺存款簿、照片、錄
      音帶為憑，嗣上訴人因有急需，向被上訴人多次以口頭催討，惟被上訴人均置
      之不理，且一再虛構事實卸責，顯有詐欺行為。
    (二)錄音帶第一段內容，是被上訴人向我借錢之後，遲遲不還，所以我在九十年過
      年之後（約三月份的時候）打電話給他，後來被上訴人確實在那個禮拜六或禮
      拜天到高雄我家找我，找我那一天我有請我的朋友拍下照片，我並要求被上訴
      人寫借據（即原審卷所附借據及照片），當天我有把我的郵局局號、帳號給被
      上訴人，他說在二月底的時候，會匯給我二萬元，但是最後還是沒有匯給我。
      錄音帶第二段內容，就是九十年二月十日寫借據當天在我家樓下所錄的，從這
      段錄音可以知道，我並沒有冤枉被上訴人，他確實有向我借錢。錄音帶第三段
      內容部分，借錢當時，被上訴人答應我，五十萬元借款兩年的利息是十萬元，
      但是他錢拿走之後，就沒有消息，我現在只要求他能夠還我五十萬元，錄音帶
      裡面他都已經承認，現在開庭他又不承認。
  三、證據：援用原審之立證方法。
乙、被上訴人方面：
  一、聲明：駁回上訴。
  二、陳述：除與原判決記載相同者，茲引用外，補稱：
    (一)我從來沒有向上訴人借錢，上訴人曾向我說，上訴人是趁我睡覺的時候，拿我
      的手指蓋在借據上，借據上的簽名也不是我簽的；上訴人所提的提款明細表與
      我無關，錄音帶內發音的男子，並不是我，照片上的男子是否是我，我也不知
      道。
    (二)關於錄音帶的內容方面：我有到高雄找上訴人好幾次；郵局的帳號部分，是上
      訴人向我借錢的時候給我的；我沒有說過在二月底的時候要匯二萬元給上訴人
      ；我不知道錄音帶是怎麼來的，我認為是上訴人曾向我借二十萬元，因我沒有
      錢借給上訴人，上訴人才用這個方式設計我。
    理      由
甲、程序方面：
  一、按當事人於簡易訴訟程序之上訴程序，為訴之變更、追加或提起反訴，致應適
      用通常訴訟程序者，不得為之，民事訴訟法第四百三十六條之一第二項定有明
      文。經查，本件上訴人於原審本於消費借貸之法律關係請求被上訴人應給付上
      訴人五十萬元之本金，經原審依簡易訴訟程序受理在案，嗣上訴人於本院言詞
      辯論期日擴張請求被上訴人應於九十一年十月二十日給付上訴人十萬元（兩造
      約定之利息）及自九十一年十月二十一日起至清償日止，按週年利率百分之五
      計算之利息，致訴訟標的金額因逾五十萬元而應適用通常訴訟程序（民事訴訟
      法第四百二十七條第一項參照），依首揭說明，自屬不應准許。除另以裁定駁
      回外，併先敘明之。
  二、次按訴之變更或追加，非經他造同意，不得為之。但第二百五十五條第一項第
      二款至第六款情形，不在此限。民事訴訟法第四百四十六條第一項定有明文，
      此一第二審訴訟程序關於訴之變更或追加之規定，依同法第四百三十六條之一
      第三項規定，並為簡易訴訟第二審程序所準用。本件上訴人於原審請求被上訴
      人應給付上訴人五十萬元，及自起訴狀繕本送達翌日（即九十年七月六日）起
      至清償日止，按週年利率百分之五計算之利息，嗣於本院言詞辯論程序則減縮
      請求為被上訴人應於九十一年十月二十日給付上訴人五十萬元，及自九十一年
      十月二十一日起至清償日止，按週年利率百分之五計算之利息，揆諸上揭規定
      ，上訴人減縮應受判決事項之聲明，於法自無不合。
乙、實體方面：
  一、本件上訴人起訴主張：被上訴人分別於八十九年十月十八日向伊借款四十八萬
      元（當天被上訴人尚陪同伊至中國信託商業銀行辦理存單解約），及於同年月
      二十日借款二萬元（當日伊除以郵局提款卡提領現金外，身上還有現金一萬元
      ），迄今尚未返還，為此訴請被上訴人返還借款等情。被上訴人則以：伊係於
      八十九年十月份左右始認識上訴人，伊並未向上訴人借款，上訴人也沒有拿錢
      給伊，借據上的指印是上訴人趁伊睡覺時，將伊之手指蓋上去的，否認借據上
      的指印是伊所有；借據上的簽名並非伊所為，且伊不曾見過此張借據；伊確有
      陪上訴人至中國信託商業銀行辦理解約，但伊並未向上訴人拿錢，伊亦不知道
      上訴人郵局領錢之事；伊去過上訴人住處很多次，不記得照片是何時所拍，上
      訴人提出之照片並非上訴人所稱簽立借據之現場；錄音帶的內容係經過設計的
      等語，資為抗辯。
  二、本件上訴人主張被上訴人向其借款之事實，已據其提出借據、綜合存款存單明
      細表、存摺存款簿、照片、錄音帶及錄音帶譯文各一份為證，被上訴人固以前
      開情詞置辯，惟查：
    (一)經本院當庭勘驗上訴人所提之錄音帶，核與上訴人於原審所提出之錄音帶譯文
      相符，並未經匿飾。錄音帶內容共分三段，均為上訴人與一名男子（以下稱為
      甲男）間關於借款關係之對話。第一段內容中，上訴人表示目前缺錢用，先前
      所借給甲男的五十萬元，希望甲男能先還一點等語，甲男則稱目前剛開始工作
      （在雲林縣斗南鎮一家機電公司上班），現在沒錢，要是有錢會還給上訴人，
      並表示星期六或星期日放假會到高雄找上訴人解決等詞。第二段內容中，上訴
      人一再要求甲男敘明借款時間、到期日，並要求甲男簽立借據，甲男則表示是
      十月份借的錢，當初有約定是二年（甲男明確陳稱即九十一年）返還，因時間
      還沒到，到時候會還給上訴人等語。第三段內容中，甲男承認在向上訴人借款
      五十萬元時，有與上訴人約定二年之利息為十萬元，但不同意在借據上載明，
      只強調會先還上訴人五十萬元，十萬元利息會給上訴人等語。是錄音帶中，甲
      男已明確表示曾向上訴人借款五十萬元、借款時是十月份、借款期限為二年（
      應於九十一年返還借款）、二年的利息為十萬元等情。茲有待審究者，乃錄音
      帶中之男子，是否即為本件被上訴人。查，被上訴人固否認錄音帶中之男子非
      伊本人，惟經原審函請法務部調查局（下稱調查局）鑑定開庭之錄音帶關於被
      上訴人部分之聲紋，與上訴人所提出之上開錄音帶內男子之聲紋進行鑑定比對
      是否相符，經調查局要求兩造前往該局進行錄音採樣後鑑定結果認：「送鑑證
      物錄音帶內疑似甲○○聲音與其本人聲音音質相同」等語，此有該局九十一年
      五月七日調科參字第○九一二三○一○六○○號鑑定通知書在卷可稽，參以錄
      音帶中之男子所提及「在雲林縣斗南鎮一家機電公司上班」、「星期六或星期
      日放假會到高雄找上訴人解決」等語，互核與被上訴人於原審所提出「鈺翔機
      電（股）公司員工在職證明書」及上訴人所提借據（借據之真實性詳如後述）
      上簽書日期「民國九十年二月十日」確為星期六等情相符，故應可認上訴人提
      出錄音帶中男子之錄音確為被上訴人所發音。至被上訴人辯稱錄音帶內容是上
      訴人所設計等語，查，由錄音帶之內容整體觀之，上訴人於與被上訴人間之對
      話，固有部分設問有誘導詢問之情形，惟被上訴人於回答時，亦多次承認曾向
      上訴人借款，並強調清償期屆至時必定依約清償，是上訴人縱然基於採證之必
      要，環繞著借款之相關事實（借款金額、利息約定、清償期等）對於被上訴人
      為詢問（部分並有誘導詢問之情形），尚無礙於錄音帶內容之真實性與有效性
      。
    (二)被上訴人固又辯稱：伊不曾見過上訴人所提出之借據，借據上的簽名並非伊所
      為，借據上的指印是上訴人趁伊睡覺時，將伊之手指蓋上去的，否認借據上之
      指印為其所有等語，惟經原審分別函請內政部警政署刑事警察局（下稱刑事警
      察局）、憲兵司令部刑事鑑識中心、調查局進行筆跡及指紋鑑定，調查局鑑定
      結果認為：「編號１：借據原本壹件，其上兩處『甲○○』簽名編為甲類；甲
      類甲○○簽名處之兩枚指紋均編為Ａ類。甲○○指紋卡上簽名及編號２：當庭
      書寫『甲○○』簽名編為乙類。甲○○指紋卡上十指指紋編為Ｂ類。甲類簽名
      與乙類簽名相同。Ａ類指紋與Ｂ類右拇指指紋相同」等語，此有該局九十一年
      五月六日調科貳字第○九一二三○一二○六○號鑑定通知書附卷可稽，憲兵司
      令部刑事鑑識中心亦函覆：「送鑑借據第五行上『甲○○』簽名字跡與甲○○
      當庭書寫『甲○○』簽名字跡之書寫個性、慣性及特徵相符」等語，此有該中
      心九十年十二月十八日（九○）綱得字第一六三○二號鑑驗通知書在卷足憑，
      是借據上第三行及第五行「甲○○」之簽名係被上訴人所親為及借據上之指紋
      確為被上訴人所有之事實，應可認定。指紋鑑定部分，刑事警察局固函稱：「
      系爭借據（編號一）上『甲○○』名下之指紋，經與被告當庭按捺指印（編號
      二）比對結果，未發現相符者」等情（參卷附該局九十年八月十五日以（九十
      ）刑紋字第一七一一五五號鑑驗書），惟經原審函請調查局鑑驗，調查局於九
      十一年一月十六日調科貳字第九○○八六七七六號函稱：「指紋鑑定部分，因
      送鑑借據原本上『甲○○』簽名處二枚指紋均係指尖部分之殘缺指紋，需補送
      甲○○捺印較清晰之十指指紋（指紋中心紋至指尖部位之指紋均需清晰捺出）
      或諭請甲○○前來本局接受指紋採取、鑑定」等情，嗣經被告前往法務部接受
      指紋採取鑑定得上述結果（參前開調查局九十一年五月六日調科貳字第○九一
      二三○一二○六○號鑑定通知書），可見在指紋取樣上，調查局較刑事警察局
      更為嚴謹，故應以調查局之鑑定結果為可信，是被上訴人否認借據上之指印為
      其所有等語，尚難採信。至被上訴人另辯稱借據上的指印是上訴人趁伊睡覺時
      ，將伊之手指蓋上去的等語，為上訴人所否認，被上訴人復未能舉證以實其說
      ，其所辯自難採信。
  三、按請求將來給付之訴，以有預為請求之必要者為限，得提起之，民事訴訟法第
      二百四十六條定有明文。本件被上訴人確曾分別於八十九年十月十八日、二十
      日向上訴人借款四十八萬元、二萬元，合計共五十萬元，並約定二年償還等情
      ，已詳如前述，詎被上訴人於原審及本院仍堅詞否認有向上訴人借貸款項之事
      實，其無意清償債務之情至灼，是上訴人就尚未屆清償期（四十八萬元部分為
      九十一年十月十八日，二萬元部分為同年月二十日）之款項，即有預為請求之
      必要。從而，上訴人請求被上訴人應於九十一年十月二十日給付上訴人五十萬
      元，及自九十一年十月二十一日起至清償日止，按週年利率百分之五計算之利
      息部分，洵屬有據，應予准許。原審判決以：「原告提出之錄音帶內容確為原
      告與被告之對話，其中明白記錄關於借款五十萬元之清償期限為二年、清償日
      期約在九十一年十月間等事實，此亦為兩造到庭所不爭執，故依上揭規定（按
      ：指民法第三百十五條、第三百十六條），原告不得於清償日（即九十一年十
      月）前請求被告清償，則原告本於消費借貸之法律關係，於九十年六月二十日
      提起本件訴訟，迄至本院言詞辯論終結時（即九十一年五月二十四日）止，均
      尚未屆清償期，是原告於清償期未屆至前請求被告給付借款五十萬元及自起訴
      狀繕本送達被告翌日起至清償日止，按年息百分之五計算之利息，尚非有理，
      應予駁回」等語，據為上訴人敗訴之判決，固有所據，惟上訴人於本院既減縮
      聲明為被上訴人應於約定之清償日（即九十一年十月二十日）給付借款及自九
      十一年十月二十一日起至清償日止之法定遲延利息，並經本院認上訴人確有預
      為請求之必要而予以准許，則上訴意旨求予廢棄改判，自有理由，爰由本院予
      以廢棄改判如主文第二項所示。
  四、本件事證已臻明確，兩造其餘攻擊、防禦方法及舉證，經審酌後，核與判決結
      果不生影響，爰不一一論列，併此敘明。
據上論結，本件上訴為有理由，依民事訴訟法第四百三十六條之一第三項、第四百五
十條、第七十八條，判決如主文。
中　　　華　　　民　　　國　 　九十一　　　年　  　九　 　月　　十八　　日
                                臺灣雲林地方法院民事第一庭
~B審判長法官　蕭守田
~B法　　　官　林秋火
~B法　　　官　李明益
右為正本係照原本作成。
本件判決不得上訴。
中　　　華　　　民　　　國　 　九十一　　　年　  　九　 　月　　十八　　日
~B法院書記官　蘇靜怡
